---
title: "TP2-Prog"
format: html
editor: visual
---

# Introducción

## Primeras Visualizaciones

### Muestra de datos y resumen

Cargamos el dataset y visualizamos las primeras 10 filas

```{r}

df <- readRDS("C://Users//anapa//OneDrive//Escritorio//facu//progii//TP-Prog-2//dataset_smn.rds")
df$Precipitacion. <- as.numeric(df$Precipitacion.)
head(df)
```

Ahora nos damos una idea general del tipo de datos que posee cada columna y los valores aproximados que toman.

```{r}
summary(df)

```

Transformamos a factor las columnas que los requieran

```{r}
columnas_factor <- c("NOMBRE","Provincia","Nro")

df <- df %>%
  mutate_at(columnas_factor, .funs = factor)
```

### Manejo de NAs y datos atipicos

Debido a que la mayoria de los valores que toma la columna PNM, correspondientes a la presión atmósferica, se encuentran en un rango increiblemente atipico para nuestro planeta

```{r}
df$PNM <- NULL
```

Ahora nos encargamos de eliminar los datos nulos de nuestro dataset

```{r}
library(dplyr)
library(tidyr)
df <- drop_na(df)
summary(df)
```

Filtramos los valores de la columna DD, direccion del viento, para quedarnos con aquellos menores a 360

```{r}
df <- df %>% filter(DD<=360)
```

## EDA

### Analisis univariado

```{r}
# Load the required package
library(plotly)

# Create the interactive plot with dropdown
fig <- plot_ly(df, type = 'histogram') %>%
  layout(
    updatemenus = list(
      list(
        buttons = list(
          list(method = "restyle",
               args = list("x", list(df$TEMP)),
               label = "Temperatura"),
          list(method = "restyle",
               args = list("x", list(df$HUM)),
               label = "Humedad"),
          list(method = "restyle",
               args = list("x", list(df$FF)),
               label = "Fuerza del Viento"),
          list(method = "restyle",
               args = list("x", list(df$Altura)),
               label = "Altura"),
          list(method = "restyle",
               args = list("x", list(df$Precipitacion.)),
               label = "Precipitacion")
        ),
        direction = "down",
        x = 0.1,
        xanchor = "left",
        y = 1.2,
        yanchor = "top"
      )
    )
  )
#fig
```

Vemos cuantas ocurrencias unicas de estaciones y provincias tenemos, y a su vez que provincias y estaciones poseen mas registros.

```{r}
library(dplyr)

n_distinct(df$NOMBRE)
n_distinct(df$Provincia)

df %>% count(NOMBRE) %>% arrange(desc(n))
df %>% count(Provincia) %>% arrange(desc(n))

```

Analizamos la cantidad de registros que existen para cada uno de los dias y graficos los resultados en un line plot usando ggplot2

```{r}
registros_diarios <- df %>%
  group_by(FECHA) %>%
  summarise(Registros = n())

```


```{r}
library(ggplot2)

# Plot the daily counts
ggplot(registros_diarios, aes(x = FECHA, y = Registros)) +
  geom_line(color = "cornflowerblue") +
  labs(title = "Cantidad de registros por dia",
       x = "Fecha",
       y = "Registros") +
  theme_minimal()

```

Buscamos esos dias con valores maximos y minimos, y el promedio de registros por dia.

```{r}
summary(registros_diarios)
```
```{r}
max_re <- registros_diarios %>% filter(Registros == max(Registros))
min_re <- registros_diarios %>% filter(Registros == min(Registros))
max_re
min_re
```


### Analisis Multivariado

Ploteamos una matriz de correlacion para buscar relaciones entre las variables numericas de nuestro dataset

```{r}
library(reshape2) # Para reestructurar datos para ggplot

#Seleccionar solo las columnas numéricas
numeric_df <- df %>% select_if(is.numeric)

#Calcular la matriz de correlación
cor_matrix <- cor(numeric_df, use = "complete.obs")

# Reestructurar la matriz de correlación para ggplot2
cor_melted <- melt(cor_matrix)

# Graficar el mapa de calor
ggplot(cor_melted, aes(x = Var1, y = Var2, fill = value)) +
  geom_tile(color = "white") +
  scale_fill_gradient2(low = "blue", high = "red", mid = "white",
                       midpoint = 0, limit = c(-1, 1), space = "Lab",
                       name="Correlación") +
  theme_minimal() +
  theme(axis.text.x = element_text(angle = 45, vjust = 1, hjust = 1)) +
  labs(title = "Matriz de Correlación", x = "Variables", y = "Variables")

```


```{r}

# Función para determinar la estación del año en el hemisferio sur, aplicable a cualquier año
get_estacion <- function(fecha) {
  # Extraer el año de la fecha
  anio <- as.numeric(format(fecha, "%Y"))
  
  # Definir los rangos de fechas para cada estación del año en el hemisferio sur
  verano <- as.Date(paste(anio, "-12-21", sep = "")):as.Date(paste(anio + 1, "-03-20", sep = ""))
  otono <- as.Date(paste(anio, "-03-21", sep = "")):as.Date(paste(anio, "-06-20", sep = ""))
  invierno <- as.Date(paste(anio, "-06-21", sep = "")):as.Date(paste(anio, "-09-20", sep = ""))
  primavera <- as.Date(paste(anio, "-09-21", sep = "")):as.Date(paste(anio, "-12-20", sep = ""))
  
  # Determinar la estación según la fecha
  if (fecha %in% verano) {
    return("Verano")
  } else if (fecha %in% otono) {
    return("Otoño")
  } else if (fecha %in% invierno) {
    return("Invierno")
  } else {
    return("Primavera")
  }
}


# Aplicar la función a la columna de fechas para crear una nueva columna con la estación
df$Estacion <- sapply(df$FECHA, get_estacion)

```
